【裁判字號】    90,判,381
【裁判日期】    900315
【裁判案由】    新式樣專利申請
【裁判全文】
最  高  行  政  法  院  判  決                      九十年度判字第三八一號
    原      告  甲○○
    訴訟代理人  樊貞松  律師
    訴訟代理人  王雲平  律師
    被      告  經濟部智慧財產局
    代  表  人  陳明邦
右當事人間因新式樣專利申請事件，原告不服行政院中華民國八十八年八月十一日台
八十八訴字第三○九○七號再訴願決定，提起行政訴訟。本院判決如左：
    主  文
原告之訴駁回。
訴訟費用由原告負擔。
    事  實
緣原告於八十六年五月七日以「桁架軌道」之形狀，向被告申請新式樣專利。案經編
為第00000000號審查，不予專利。原告修正專利圖說，申經再審查結果，仍
不予專利，發給八十七年十一月二十五日台專（貳）○三○二三字第一四二○九六號
專利再審查審定書。原告不服，提起訴願、再訴願，遞遭決定駁回，遂循序提起行政
訴訟。茲摘兩造訴辯意旨於次：
原告起訴意旨略謂：一、綜觀再訴願決定之理由主要為「本案卡掣設計方式已見於引
證一，其卡掣元件工字形部分係因襲一般投射燈具與軌道搭配之元件形狀，即將引證
二之ㄇ形與工字形搭配形式予以簡易對調所構成，且係基於功能性考量之設計；又本
案之桁架上三角形孔亦為一般基本幾何圖形之簡易應用。訴稱一般物品之形狀設計，
均有其基本形態，若本案設計奇異化，不但無法凸顯優美造形，更會抹煞其造形之實
用性云云，以本案無論係ㄇ形槽、工字形軌道皆為一般之習見，而桁形架之三角形透
孔亦為一般基本造形，整體造形為既有物形予以簡易修飾應用之設計，難謂具創作性
云云」，依據原審查委員會駁回理由，一再認定本案為既有物形予以簡易修飾應用之
設計，全不採訴願、再訴願理由之陳述，完全沿用原處分理由中之論見，教人如何得
以口服心服。二、針對原審查委員所述「以本案卡掣設計方式已見於引證一，其卡掣
元件工字形部分係因襲一般投射燈具與軌道搭配之元件形狀，即將引證二之ㄇ形與工
字形攤配形式予以簡易對調所構成，且係基於功能性考量之設計云云」，此純屬有欠
公允之論見，按本案乃申請新式樣專利，依專利法第一百零六條之規定「凡對於物品
之形狀、花紋、色彩或其結合之創作。」得依本法申請專利，本案之造形已符合專利
法第一百零六條規定，且本案與引證一、二形狀明顯互異，兩者線條構成及動態形成
具明顯有別之視覺特徵及效果，整體觀之，本案與該兩引證案不相近似，且本案在外
觀設計上已可彰顯出特異不同之創作特徵，本案理應符合新式樣專利之要件。三、本
案「桁架軌道」係設有扁平狀架體，架體上設有三角形透孔，架體一側延伸一方形槽
體，另一側延伸一ㄇ形固定座，固定座結合一工形軌道，其二側形成有嵌槽，其整體
上呈現一種嶄新的外觀造形，與既有同類物品不同，且在市面上絕無相同之產品，被
告僅因該「台灣燈飾雜誌」中有揭露導電軌道以及第00000000號專利案中有
揭露燈飾，即以此為引證，硬稱本案為既有物形予以簡易修飾應用之設計，如此作法
，令原告難以認同。按該「台灣燈飾雜誌」中揭露的導電軌道，並未揭露有本案「扁
平狀架體，架體上設三角形透孔，架體一側延伸方形槽體，另一側延伸ㄇ形之固定座
，固定座結合工形軌道」等造形，且該導電軌道並非「桁架軌道」，兩者係屬不同類
別產品、又第00000000號專利案為一種燈飾產品，此與本案桁架軌道係屬不
同類別產品，且該引證案中並未揭露有本案「扁平狀架體，架體上設有三角形透孔，
架體一側延伸方形槽體，另一側延伸ㄇ形固定座，固定座結合工形軌道」等造形。顯
然，該兩引證案與本案已具明顯有別之視覺特徵及效果，整體觀之與本案不相同，本
案無論從立體圖或各平面圖與該引證案作一比較，兩者皆具有明顯的差異，消費者絕
無混淆之虞，兩者明顯為不同的創作，本案理應符合新式樣專利之要件，縱使ㄇ形、
工字形及三角形等係為習見，但卻未曾有任何的桁架軌道將該等形狀作一整合，使其
形成一整體造形創新且在可作造形變化部分賦有創意之新式樣，本案整體造形已屬創
新，理應符合新式樣專利要件。四、綜上論述，本案完全符合專利法第一百零六條及
第一百零七條之規定，請判決撤銷原處分、原決定及再訴願決定等語。
被告答辯意旨略謂：一、按「稱新式樣者，謂對物品之形狀、花紋、色彩或其結合之
創作。」為專利法第一百零六條第一項所明定。惟「新式樣係屬熟習該項技術者於思
及並達成者」仍不得依本法申請取得新式樣專利，同法第一百零七條第二項復有明文
。本案「桁架軌道」，其形狀係由兩件等截面擠製件互相卡掣組合所構成，一側為ㄇ
型固定座，一側為軌道。其卡掣設計方式已見於初審引證第00000000號專利
案，又本案卡掣元件工字形部分係因襲一般投射燈具與軌道搭配的元件形狀，即ㄇ形
與工字形搭配形式（見初審引證一九九六年八月號「台灣燈飾雜誌」內頁廣告）予以
簡易對調所構成，而本案所為ㄇ形與工字形搭配形式之簡易對調，係基於功能性考量
之設計，不具有創作特色，至於本案桁架上三角形孔係為一般基本幾何形之簡易應用
。整體觀之，本案係為既有物形予以簡易修飾應用之設計，為係屬熟習該項技術者易
於思及並達成者，難謂具創作性。二、起訴理由中稱：本案縱使ㄇ形、工字形及三角
形等係為習見，但卻未曾有任何的桁架軌將該等形狀作一整合云云。係原告誤以為將
習見既有物品形狀予以簡易組構，即可稱為具創作性之新式樣，且設若一件物品之造
形需著重於功能使用之實用性，而將既有物形予以簡易修飾應用，整體外觀無造形「
創作設計」之空間表現時，其必然僅能以基本造形形態表現，而本案無論其ㄇ形槽、
工字形軌皆為一般之習見，而桁形架之三角透孔亦為一般基本幾何形狀，本案整體形
狀僅係既有物形予以簡易修飾應用之設計，自難謂具有創作性。三、綜上所述，被告
原處分並無違法，請駁回原告之訴等語。
    理  由
按「稱新式樣者，謂對物品之形狀、花紋、色彩或其結合之創作」專利法第一百零六
條第一項定有明文，惟「新式樣係熟習該項技術者易於思及之創作者，仍不得依本法
申請取得新式樣專利，同法第一百零七條第二項亦規定甚明。本件原告以「桁架軌道
」之形狀向被告申請新式樣專利，被告審查復不予專利，原告修正專利圖說，申經再
審查，被告以本案之形狀係由兩件等截面擠製件互相卡掣組合所構成，一側為ㄇ形固
定座，一側為軌道。其ㄇ形及Ｉ字形擠製件互相搭配形式，係為一般ㄇ形固定座及Ｉ
字形元件之簡易搭配，見八十年一月二十一日公告之第00000000號「燈飾」
新式樣專利案（以下稱引證一）及西元一九九六年八月號「台灣燈飾雜誌」內頁廣告
影本（以下稱引證二），本案僅將Ｉ形滑軌作搭配之變化，該變化係因應滑軌方式之
機能性考量而為之設計；而桁架呈扁平狀係為一般桁架之基本形式，所為之三角形孔
修飾，係基本形狀之簡易應用，未見特出。本案整體形狀係為一般習知之卡掣設計，
而其ㄇ形及Ｉ字形之搭配亦為習知之搭配形簡易變化，為熟習該項技術者易於思及並
達成，不具創作性，乃依專利法第一百零七條第二項規定，不予專利。原告訴稱：本
案與引證一、二形狀互異，其線條構成及動態形成且明顯有別之視覺特徵及效果，在
外觀設計上可彰顯特異不同之創作特徵，消費者絕無混淆之虞，理應符合新式樣專利
要件等語。惟查本案卡掣設計方式已見於引證一，其卡掣元件Ｉ字形部分係因襲一般
投射燈具與軌道搭配之元件形狀，即將引證二之ㄇ形與Ｉ子形搭配形式予以簡易對調
所構成，且係基於功能性考量之設計；又本案之桁架上三角形孔亦為一般基本幾何圖
形之簡易應用。本案之ㄇ形槽、Ｉ字形軌道皆為一般之習見，而桁形架之三角形透孔
亦為一般基本造形，整體造形為既有物形予以簡易修飾應用之設計，自難謂具有創作
性，綜上情形，被告原處分審查結果不予專利，核無違誤，一再訴願決定遞予維持，
俱無不合。原告仍執前詞指摘原處分不當，並謂一再訴願決定疏未審酌其主張各節云
云，難謂有理由，應予駁回。
據上論結，本件原告之訴為無理由，爰依行政訴訟法施行法第二條、行政訴訟法第九
十八條第三項前段，判決如主文。
中    華    民    國     九十        年      三      月      十五       日
                    最 高 行 政 法 院  第 四 庭
                                審 判 長 法  官      葉  振  權
                                         法  官      姜  仁  脩
                                         法  官      吳  錦  龍
                                         法  官      劉  鑫  楨
                                         法  官      吳  明  鴻
右  正  本  證  明  與  原  本  無  異
                                         法院書記官  莊  俊  亨
中    華    民    國     九十        年      三      月      十六       日


司法院資訊處製作；財團法人民間司法改革基金會備份。
